ACORDAO-COMPLETO-2533329

ACÓRDÃO 3055/2022 ATA 17/2022 - PRIMEIRA CÂMARA

VISTOS, relatados e discutidos estes autos de pedido de reexame interposto pela sociedade comercial Expressa Distribuidora de Medicamentos Ltda. em face do Acórdão 13533/2020-TCU-Primeira Câmara;
ACORDAM os ministros do Tribunal de Contas da União, reunidos em sessão da 1ª Câmara, diante das razões expostas pelo relator, em:
9.1. conhecer do pedido de reexame, com fundamento nos arts. 32, 33 e 48 da Lei 8.443/1992, para, no mérito, dar-lhe provimento, para tornar insubsistentes os itens 1.7 e 1.8 do Acórdão 13533/2020-TCU-Primeira Câmara;
9.2. recomendar à Secretaria de Saúde do Estado do Maranhão que, ao empregar recursos federais, inclua, nos editais de licitações e contratos, cláusula relativa à aplicação do Convênio ICMS CONFAZ 87/2002 ou de outras normas que impliquem desoneração tributária, de modo a assegurar a isonomia entre os participantes, a publicidade e a obtenção da proposta mais vantajosa para a Administração Pública;
9.3. notificar a recorrente e a Secretaria de Saúde do Estado do Maranhão acerca da presente deliberação.

Pedido de reexame interposto contra decisão que encaminhou notificações a entidades acerca da desoneração do ICMS com base no convênio em contratação para o fornecimento de medicamentos.

Primeira Câmara

Secretaria de Estado da Saúde do Maranhão - SES/MA.

3. Recorrente: Expressa Distribuidora de Medicamentos Ltda. (06.234.797/0001-78).

13.1. Ministros presentes: Walton Alencar Rodrigues (Presidente), Benjamin Zymler, Vital do Rêgo (Relator) e Jorge Oliveira.

VITAL DO RÊGO

Ministro Walton Alencar Rodrigues.

Adoto como parte do relatório a instrução elaborada no âmbito da Secretaria de Recursos (peça 153) , a seguir transcrita, que contou com a anuência do corpo diretivo daquela unidade (peças 154 e 155) : 
INTRODUÇÃO
1.	Trata-se de pedido de reexame interposto por Expressa Distribuidora de Medicamentos Ltda. (peças 113-115) contra o Acórdão 13533/2020-TCU-Primeira Câmara, rel. Min. Walton Alencar Rodrigues (peça 109) . A deliberação recorrida apresenta o seguinte teor:
Os Ministros do Tribunal de Contas da União, reunidos em sessão da Primeira Câmara, ACORDAM, por unanimidade, com fundamento nos arts. 1º, inciso II, da Lei 8.443/92, c/c os arts. 143, inciso III, 237, parágrafo único, do Regimento Interno, quanto ao processo a seguir relacionado, em conhecer da representação, considerá-la parcialmente procedente, deferir o ingresso nos autos da empresa Expressa Distribuidora de Medicamentos Ltda., na condição de interessada, e adotar as medidas objeto dos subitens 1.7 e 1.8 deste acórdão, dando ciência desta deliberação e dos pareceres que a fundamentam à Secretaria de Estado da Saúde do Maranhão, à Secretaria da Fazenda do Estado do Maranhão, à Procuradoria da República no Estado do Maranhão e à empresa Expressa Distribuidora de Medicamentos Ltda., de acordo com os pareceres emitidos nos autos:
1. Processo TC-Processo 022.019/2015-4 (REPRESENTAÇÃO) 
1.1. Interessado: Ministério Público Federal (03.636.198/0001-92) 
1.2. Órgão/Entidade: Entidades/órgãos do Governo do Estado do Maranhão
1.3. Relator: Ministro Walton Alencar Rodrigues
1.4. Representante do Ministério Público: não atuou
1.5. Unidade Técnica: Secretaria de Controle Externo da Saúde (SecexSaude) .
1.6. Representação legal: Jefferson Lourenço dos Santos e outros, representando
Expressa Distribuidora de Medicamentos Ltda.
1.7. dar ciência à Secretaria de Estado da Saúde do Maranhão, com fundamento no art. 9º, inciso I, da Resolução-TCU 315, de 2020, que os preços de aquisição de medicamentos junto à empresa Expressa Distribuidora de Medicamentos Ltda. (CNPJ 06.234.797/0001-78) , verificados em contratos pactuados no período de 2008 a 2012, não foram beneficiados com a desoneração do ICMS, o que afronta a Cláusula Primeira do Convênio ICMS 87/2002, por força da qual ficam isentas do ICMS as operações realizadas com os fármacos e medicamentos relacionados em seu Anexo Único, destinados a órgãos da administração pública direta e indireta federal, estadual e municipal e às respectivas fundações públicas;
1.8. encaminhar à Secretaria da Fazenda do Estado do Maranhão cópia integral desses autos, a título de subsídio para apuração de recolhimento de tributo e providências que julgarem pertinentes, informando que houve incidência de ICMS nas vendas realizadas pela empresa Expressa Distribuidora de Medicamentos Ltda. (CNPJ 06.234.797/0001-78) , relacionadas ao fornecimento de medicamentos à Secretaria Estadual de Saúde do Estado do Maranhão (contratos de 2008 a 2012) , nada obstante essas vendas deveriam ter sofrido desoneração do tributo, nos termos do Convênio Confaz 87/2002 e alterações posteriores.
HISTÓRICO
2.	Cuidam os autos de representação apresentada pela Procuradoria da República no Estado do Maranhão - PR/MA a respeito de possíveis irregularidades ocorridas na Secretaria de Estado da Saúde do Maranhão - SES/MA, relacionadas à contratação da empresa Expressa Distribuidora de Medicamentos Ltda. para fornecimento de medicamentos custeados com recursos federais vinculados ao Sistema Único de Saúde - SUS, no período de 2008 a 2010 (peça 1, p. 2-5) .
3.	A representação proposta pela PR/MA apontava as seguintes irregularidades: 1) dano ao erário decorrente da não desoneração do ICMS prevista no Convênio Confaz 87/2002; 2) não aplicação do Coeficiente de Adequação de Preços - CAP, para definição do Preço Máximo de Venda ao Governo - PMVG; 3) fraudes em processos de dispensa de licitação.
4.	Após a realização de diligências, a Secex/MA expediu instrução (peça 82) em que, com base em amostra composta de sete pregões e quatro procedimentos de dispensa de licitação da SES/MA promovidos entre 2008 e 2011 e dos contratos resultantes (peça 82, p. 1-2) , concluiu que o significativo valor da diferença apurada entre os valores contratados e o valor de PMVG2, obtido a partir do desconto do ICMS e do CAP sobre o Preço de Fábrica - PF, no montante de R$ 2.329.420,12, decorreu, na prática, exclusivamente da não observância da isenção do ICMS concedida por força do Convênio Confaz 87/2002.
5.	Concluiu, ainda, que os cálculos que compararam o PF com a incidência apenas do desconto do CAP, resultando no PMVG1, e os valores contratados, resultaram em suposto dano ao erário de R$ 2.939.36, valor insuficiente para justificar a abertura de tomada de contas especial.
6.	Em nova instrução (peça 107) , a Secex/Saúde, que passou a ser responsável pela instrução do processo, além de manter a conclusão sobre a irrelevância do impacto da incidência do desconto do CAP, considerou prescritas eventuais irregularidades verificadas em dois processos de dispensa de licitação e ausentes indícios suficientes de irregularidades em um terceiro. Quanto à desoneração do ICMS, adotou a interpretação seguida pelo TCU em outros processos, em que se entendeu que possíveis danos provenientes da não desoneração tributária não constituem débito a ser apurado por meio de TCE, mas sim mediante providências pertinentes a serem adotadas mediante a expedição de ciência ao fisco competente.
7.	Também propôs o deferimento do ingresso nos autos, como interessada, da empresa Expressa Distribuidora de Medicamentos Ltda.
8.	Foi então prolatado, por relação, o Acórdão 13533/2020-TCU-Primeira Câmara, rel. Min. Walton Alencar Rodrigues (peça 109) , mediante o qual, conforme visto acima, foi acolhido o pedido de ingresso da interessada e a presente representação foi considerada parcialmente procedente, com expedição de ciência à Secretaria de Estado da Saúde e à Secretaria da Fazenda do Maranhão sobre a falta de desoneração do ICMS em contratos pactuados com a empresa Expressa, no período de 2008 a 2012, em desacordo com a Cláusula 1ª do Convênio Confaz 87/2002.
9.	Inconformada, a empresa Expressa interpôs pedido de reexame, que é objeto da presente análise.
EXAME DE ADMISSIBILIDADE
10.	Reitera-se o exame preliminar de admissibilidade (peças 121-122) , acolhido por despacho do relator, Min. Vital do Rêgo, que conheceu do recurso, suspendendo os efeitos do item 1.7 do acórdão recorrido (peça 125) .
11.	Em face desse despacho, a interessada apresentou expediente, em que pleiteou a extensão do efeito suspensivo do pedido de reexame ao item 1.8 do acórdão recorrido (peça 135) . Mediante novo despacho, o relator conheceu do expediente como agravo e atendeu ao pleito da interessada (peça 141) .
EXAME técnico
12.	Delimitação
12.1.	O presente recurso tem por objeto examinar a observância da desoneração de ICMS prevista no Convênio Confaz 87/2002 no fornecimento de medicamentos pela recorrente ao Governo do Maranhão.
13.	A observância da desoneração de ICMS prevista no Convênio Confaz 87/2002 no fornecimento de medicamentos pela recorrente ao Governo do Maranhão.
13.1.	Alegações (peça 113, p. 2-8) :
13.2.	A unidade técnica recomendou o arquivamento do processo, pois reconheceu que existia controvérsia acerca do caráter obrigatório ou facultativo da desoneração prevista no Convênio Confaz 87/2002 à época dos fornecimentos analisados (2008/2011) , de modo que a não desoneração do tributo pela Expressa não caracterizaria dano ao erário.
13.3.	As determinações dos itens 1.7 e 1.8 do acórdão se referem à não desoneração do ICMS como desobediência ao Convênio Confaz 87/2002, quando, na realidade, a desoneração prevista no convênio era facultativa, como reconhecido por diversas decisões de arquivamento de inquéritos civis públicos, decisões judiciais e da Cmed, órgão interministerial responsável pela regulação do mercado de medicamentos no Brasil.
13.4.	A desoneração do ICMS prevista no Convênio Confaz 87/2002 estava condicionada ao atendimento simultâneo de quatro requisitos, sendo que um deles era o de que o contribuinte, em uma ação positiva, abatesse do preço dos medicamentos o valor do ICMS (Cl. 1ª, § 1º, inc. III) .
13.5.	A alteração da Cláusula 1ª pelo Convênio 57/2010 apenas gerou maior confusão, pois não estabeleceu a obrigatoriedade de as empresas contemplarem o preço isento do ICMS em propostas de preços apresentadas em licitações promovidas pela Administração Pública.
13.6.	A própria unidade técnica cita exemplos de julgados desse Tribunal em que se reconheceu que existia significativa controvérsia sobre a obrigatoriedade da desoneração prevista no Convênio Confaz 87/2002, até junho de 2013.
13.7.	No caso, os preços não deveriam ter sofrido a desoneração do ICMS prevista pelo Convênio Confaz 87/2002, pois os fornecimentos analisados se deram antes de 1/6/2013.
13.8.	Ante o exposto, requer-se: a) consignar expressamente que a não desoneração do ICMS no presente caso não afronta o Convênio Confaz 87/2002, pois tornada obrigatória somente a partir de 1/6/2013; e b) determinar o arquivamento do processo, com base no art. 169 do Regimento Interno/TCU.
13.9. Análise:
13.10. Antes de mais nada, convém delinear um breve histórico da evolução dos dispositivos normativos pertinentes, para situar melhor a questão. O Conselho Nacional de Política Fazendária - Confaz, por meio do Convênio 87/2002,[footnoteRef:2] estabeleceu a isenção do ICMS nas operações realizadas com os fármacos e medicamentos relacionados no seu Anexo Único que se destinassem a órgãos da Administração Pública Direta e Indireta Federal, Estadual e Municipal, nos seguintes termos: [2:  https://www.confaz.fazenda.gov.br/legislacao/convenios/2002/CV087_02, acessado em 8/3/2022.] 
Cláusula primeira. Ficam isentas do ICMS as operações realizadas com os fármacos e medicamentos relacionados no Anexo Único deste convênio destinados a órgãos da Administração Pública Direta Federal, Estadual e Municipal.
§ 1º A isenção prevista nesta cláusula fica condicionada a que:
I - os fármacos e medicamentos estejam beneficiados com isenção ou alíquota zero dos Impostos de Importação ou sobre Produtos Industrializados;
II - a parcela relativa à receita bruta decorrente das operações previstas nesta cláusula esteja desonerada das contribuições do PIS/PASEP e COFINS;
III - o contribuinte abata do preço da mercadoria o valor equivalente ao imposto que seria devido se não houvesse a isenção, indicando expressamente no documento fiscal.
IV - não haja redução no montante de recursos destinados ao cofinanciamento dos Medicamentos Excepcionais constantes da Tabela do Sistema de Informações Ambulatoriais do Sistema Único de Saúde - SIA/SUS, repassados pelo Ministério da Saúde às unidades federadas e aos municípios.
13.11. A primeira alteração à Cláusula 1ª do Convênio Confaz 87/2002 ocorreu por força do Convênio Confaz 57/2010, que revogou o inciso III e acrescentou o § 6º em relação à versão anterior:
§ 6º O valor correspondente à isenção do ICMS deverá ser deduzido do preço dos respectivos produtos, contido nas propostas vencedoras do processo licitatório, devendo o contribuinte demonstrar a dedução, expressamente, no documento fiscal.
13.12. No entanto, como não foi estabelecida a obrigatoriedade de as empresas contemplarem o preço isento do ICMS em suas propostas de preços, quando da participação em licitações promovidas pela Administração Pública, e diante da possibilidade de serem apresentadas propostas com parâmetros distintos (umas com ICMS e outras com isenção) , em afronta ao princípio da isonomia, o TCU se manifestou pela inconstitucionalidade do referido § 6º, por afrontar o art. 37, inc. XXI, da Constituição Federal, e recomendou ao Confaz, por meio do Acórdão 140/2012-TCU-Plenário, rel. Min. Walton Alencar Rodrigues, que alterasse a sua redação, de modo a prever expressamente que as propostas dos licitantes contemplassem o preço isento do ICMS e que a competição entre eles considerasse este valor.
13.13. Após a deliberação do TCU, a redação desse dispositivo foi alterada, por força do Convênio ICMS 13/2013, com efeito a partir de 1/6/2013, passando a ser consignada nos seguintes termos:
§ 6º O valor correspondente à isenção do ICMS deverá ser deduzido do preço dos respectivos produtos, devendo o contribuinte demonstrar a dedução, expressamente, nas propostas do processo licitatório e nos documentos fiscais.
13.14. Tendo em vista essa evolução normativa, a empresa recorrente argumenta, nesta ocasião, basicamente, que a jurisprudência deste Tribunal, além de deliberações judiciais e da Cmed, reconheceu a existência de controvérsia acerca do caráter obrigatório ou facultativo da desoneração prevista no Convênio Confaz 87/2002 à época dos fornecimentos analisados (2008/2011) . Alega, outrossim, que as unidades técnicas responsáveis pelas instruções em que se baseou a deliberação recorrida teriam reconhecido esse fato.
13.15. Efetivamente, na instrução da peça 107, que precedeu imediatamente a deliberação recorrida, a Secex/Saúde observa que (p. 9-10, com grifos acrescidos) :
24.	Inicialmente, cabe analisar os argumentos trazidos pela Expressa (...) que concluem pela não obrigatoriedade na aplicação da desoneração do ICMS prevista no referido convênio à época da apresentação das propostas e formação dos preços nos pregões em análise nestes autos, realizados no período de 2007 a 2011 (...) .
25.	Esses argumentos, em grande parte, já foram apresentados e analisados em outros processos que envolvem a Expressa no âmbito desta Corte de Contas. Observa-se que as deliberações exaradas nesses processos apontaram para a existência de controvérsia na aplicação do citado convênio, em especial até a primeira alteração, mediante Convênio Confaz 57/2010, assim como foi a conclusão de alguns dos inquéritos civis/policiais mencionados no memorial da Expressa.
26.	Exemplo desse entendimento foi exposto no relatório do Acórdão 1154/2013-TCU-Plenário, da relatoria do Ministro Valmir Campelo (...) . Nos termos do citado relatório, a matéria relativa à isenção do ICMS não se encontrava, até aquele momento, plenamente sedimentada no âmbito da Administração Pública, a ponto de se exigir o seu cumprimento sob pena de sanção. 
27.	Esse entendimento também se encontra no relatório do Acórdão 8518/2017-TCU-Segunda Câmara, da relatoria do Ministro José Múcio Monteiro, exarado no âmbito do TC Processo 044.524/2012-9, que cuidou de TCE convertida de representação (TC 032.792/2011 5) por determinação do Acórdão de Relação 6.401/2012-1ª Câmara, em decorrência de superfaturamento indicado na aquisição de medicamentos pela Secretaria de Estado da Saúde do Estado de Sergipe (SES/SE) . O referido relatório destacou excerto do parecer do Ministério Público junto ao Tribunal de Contas da União (MPTCU) naqueles autos, no qual dissente do entendimento da unidade técnica, entendendo pela inexistência de débito relacionado a não desoneração do ICMS e pela aplicabilidade controvertida do convênio nos pregões realizados de 2007 a 2012, nesses termos:
Sobre a não desoneração de ICMS na licitação e nos contratos para fornecimento de medicamentos excepcionais, alinhamo-nos às decisões mais recentes que, reconhecendo não se tratar de casos isolados, concluem ser descabida a constituição de débito, optando por expedir recomendações e dar ciência no sentido de que sejam inseridas nos editais e contratos cláusulas específicas acerca da aplicação do Convênio ICMS CONFAZ 87/2002.
 (...) 
Não bastasse isso, tal matéria ainda mostra aplicabilidade controvertida e decisões judiciais diversificadas, e um tratamento ainda mais incerto à época dos fatos (Pregões da SES/SE 308/2007, 528/2008, 157/2009, 281/2009, 17/2010, 13/2011 e 40/2012) . Reconhecimento disso é o próprio Acórdão 140/2012-TCU-Plenário - que é posterior às licitações -, por meio do qual o Tribunal determinou ao Ministério da Saúde que orientasse gestores federais, estaduais e municipais acerca da aplicação da isenção de ICMS, com explicações e ampla repercussão, alertando os entes federados para que passem a contemplar expressamente os respectivos procedimentos de isenção em seus editais e contratos para aquisição de medicamentos excepcionais.
No caso, aliás, nem os editais dos pregões, tampouco os contratos deles decorrentes fizeram menção ao Convênio ICMS CONFAZ 87/2002, evidenciando falta de transparência desse aspecto no momento de apresentação das propostas de preço, não estabelecendo se os orçamentos deveriam estar, ou não, desonerados de ICMS.
Um mesmo certame ter recebido indistintamente propostas de preço oneradas e desoneradas de ICMS bem ilustra a dúvida existente à época nesse aspecto e como ela se refletiu na publicidade e na formulação das propostas de preço pelos licitantes, comprometendo também a aferição do menor preço (maior desconto) , (...) 
Razoável, pois, concluir que a matéria sobre isenção de ICMS não se encontrava plenamente sedimentada na Administração Pública ao tempo daqueles certames a ponto de amparar uma exigência de cumprimento do Convênio ICMS CONFAZ 87/2002. (grifo nosso) 
28.	Esse posicionamento do MPTCU foi acolhido, em sua essência, pelo relator, em seu Voto. 
29.	Cabe mencionar que no caso dos presentes autos, conforme se observa dos editais encaminhados em resposta à diligência efetuada pela unidade técnica, os preços ofertados deveriam englobar todos os tributos, embalagens, encargos sociais, frete, seguro e quaisquer outras despesas que incidissem ou viessem a incidir sobre o objeto da licitação (peça 54, p. 129, peça 55, p. 117, peça 56, p. 32, peça 94, p. 5 e peça 95, p. 7) e, apesar de apresentarem em seus termos de referência tabelas em que separam os medicamentos isentos ou não de ICMS, a exemplo da peça 54, p. 157 e 159, não há nenhum registro quanto à necessidade da desoneração do ICMS prevista no Convênio Confaz 87/2002 quando da apresentação das propostas ou ao faturar os medicamentos.
13.16. Assim, verifica-se que a unidade técnica, de fato, se posicionou pela inexistência de definição sobre a desoneração de ICMS prevista no Convênio Confaz 87/2002 até, pelo menos, a edição do Acórdão 140/2012-TCU-Plenário, rel. Walton Alencar Rodrigues, que foi posterior à realização dos certames licitatórios tratados nestes autos, entre 2008 e 2011. Destacou, outrossim, que, nos respectivos editais, não havia registro da necessidade da desoneração do ICMS, seja na apresentação das propostas, seja no faturamento dos medicamentos.
13.17. Conclui-se que houve hesitação tanto nos parâmetros normativos quanto na jurisprudência acerca do tema no período, o que atrai a aplicação do seguinte dispositivo do Decreto-Lei 4.657/1942, que trata da Lei de Introdução às Normas do Direito Brasileiro, com a redação da Lei 13.655/2018:
Art. 24.  A revisão, nas esferas administrativa, controladora ou judicial, quanto à validade de ato, contrato, ajuste, processo ou norma administrativa cuja produção já se houver completado levará em conta as orientações gerais da época, sendo vedado que, com base em mudança posterior de orientação geral, se declarem inválidas situações plenamente constituídas.
Parágrafo único.  Consideram-se orientações gerais as interpretações e especificações contidas em atos públicos de caráter geral ou em jurisprudência judicial ou administrativa majoritária, e ainda as adotadas por prática administrativa reiterada e de amplo conhecimento público.
13.18. Mostra-se procedente, portanto, o protesto da recorrente contra a irrogação, nos itens 1.7 e 1.8 do acórdão recorrido, de descumprimento do Convênio Confaz 87/2002 na execução dos certames licitatórios e contratos de que se trata nos autos, tendo em vista que essa conclusão não encontra suporte nas orientações gerais prevalecentes à época, tanto normativas quanto jurisprudenciais.
13.19. De notar que no Acórdão 8518/2017-TCU-Segunda Câmara, mencionado no excerto acima, o Tribunal deliberou apenas dar ciência à SES/SE sobre a ausência no edital de licitação e no contrato examinados naquele julgado de cláusula relativa à aplicação do Convênio Confaz 87/2002 e recomendar ao órgão que a incluísse nos próximos editais, sem qualquer indicação de que tivesse havido violação desse ajuste. Verbis:
9.3 dar ciência à Secretaria de Saúde do Estado de Sergipe sobre a ausência no edital de licitação e no contrato de cláusula relativa à aplicação do Convênio ICMS CONFAZ 87/2002 ou de outras normas que impliquem desoneração tributária, bem como sobre a necessidade de observância dos parâmetros de preços máximos estipulados pelos órgãos/entidades competentes quando da utilização de valores federais, ou do preço de mercado, caso este se mostre inferior aos valores máximos tabelados;
9.4 recomendar à Secretaria de Saúde do Estado de Sergipe que inclua, nos editais de licitações e contratos, cláusula relativa à aplicação do Convênio ICMS CONFAZ 87/2002 ou de outras normas que impliquem desoneração tributária, de modo a assegurar a isonomia entre os participantes, a publicidade e a obtenção da proposta mais vantajosa para a Administração Pública;
13.20. De maneira análoga, propõe-se, nos presentes autos, dar a seguinte redação aos itens 1.7 e 1.8 do acórdão recorrido (com destaques para as alterações efetuadas) , com exclusão das referências à pretensa violação do Convênio Confaz 87/2002:
1.7. dar ciência à Secretaria de Estado da Saúde do Maranhão, com fundamento no art. 9º, inciso I, da Resolução-TCU 315, de 2020, de que houve incidência de ICMS nos preços de aquisição de medicamentos junto à empresa Expressa Distribuidora de Medicamentos Ltda. (CNPJ 06.234.797/0001-78) , verificados em contratos pactuados no período de 2008 a 2012, nada obstante a possibilidade de que pudessem ter sofrido desoneração do tributo, nos termos da Cláusula Primeira do Convênio Confaz 87/2002, por força da qual ficam isentas do ICMS as operações realizadas com os fármacos e medicamentos relacionados em seu Anexo Único, destinados a órgãos da administração pública direta e indireta federal, estadual e municipal e às respectivas fundações públicas;
1.8. encaminhar à Secretaria da Fazenda do Estado do Maranhão cópia integral desses autos, a título de subsídio para apuração de recolhimento de tributo e providências que julgarem pertinentes, informando que houve incidência de ICMS nas vendas realizadas pela empresa Expressa Distribuidora de Medicamentos Ltda. (CNPJ 06.234.797/0001-78) , relacionadas ao fornecimento de medicamentos à Secretaria Estadual de Saúde do Estado do Maranhão (contratos de 2008 a 2012) , nada obstante essas vendas pudessem ter sofrido desoneração do tributo, nos termos do Convênio Confaz 87/2002 e alterações posteriores.
13.21. Entende-se que, com essas alterações, elimina-se a referência à identificação de irregularidade que não condiz com os fundamentos da deliberação recorrida, sem prejuízo do registro dos fatos verificados e do encaminhamento de elementos ao órgão competente para a tomada de eventuais providências, lembrando que a redação atual do § 6º da Cláusula 1ª do mencionado convênio afastou as dúvidas que pairavam, antes da sua edição, sobre a aplicação da desoneração do ICMS.
CONCLUSÃO
14.	 Das análises anteriores, conclui-se que:
	houve hesitação tanto nos parâmetros normativos quanto na jurisprudência acerca da desoneração do ICMS prevista no Convênio Confaz 87/2002, no período de realização dos certames licitatórios tratados nestes autos, entre 2008 e 2011, que se estendeu pelo menos até a edição do Acórdão 140/2012-TCU-Plenário, rel. Walton Alencar Rodrigues;
	isso atrai a aplicação do art. 24 da LINDB, segundo o qual é vedado que, com base em mudança posterior de orientação geral, se declare inválido ato, contrato, ajuste, processo ou norma administrativa cuja produção já se houver completado;
	procedente, portanto, o protesto da recorrente contra a irrogação, nos itens 1.7 e 1.8 do acórdão recorrido, de descumprimento do Convênio Confaz 87/2002 na execução dos certames licitatórios e contratos de que se trata nos autos, tendo em vista que essa conclusão não encontra suporte nas orientações gerais prevalecentes à época, tanto normativas quanto jurisprudenciais.
15.	 Com base nessas conclusões, propõe-se o conhecimento do recurso interposto para que lhe seja dado provimento.
PROPOSTA DE ENCAMINHAMENTO
16.	 Ante o exposto, submete-se à consideração superior a presente análise do pedido de reexame interposto por Expressa Distribuidora de Medicamentos Ltda. contra o Acórdão 13533/2020-TCU-Primeira Câmara, propondo-se, com fundamento nos arts. 33 e 48 da Lei 8.443/1992 c/c o art. 286, do RI/TCU:
a)	conhecer do recurso e, no mérito, dar-lhe provimento para dar a seguinte redação aos itens 1.7 e 1.8 do acórdão recorrido:
"1.7. dar ciência à Secretaria de Estado da Saúde do Maranhão, com fundamento no art. 9º, inciso I, da Resolução-TCU 315, de 2020, de que houve incidência de ICMS nos preços de aquisição de medicamentos junto à empresa Expressa Distribuidora de Medicamentos Ltda. (CNPJ 06.234.797/0001-78) , verificados em contratos pactuados no período de 2008 a 2012, nada obstante a possibilidade de que pudessem ter sofrido desoneração do tributo, nos termos da Cláusula Primeira do Convênio Confaz 87/2002, por força da qual ficam isentas do ICMS as operações realizadas com os fármacos e medicamentos relacionados em seu Anexo Único, destinados a órgãos da administração pública direta e indireta federal, estadual e municipal e às respectivas fundações públicas;
1.8. encaminhar à Secretaria da Fazenda do Estado do Maranhão cópia integral desses autos, a título de subsídio para apuração de recolhimento de tributo e providências que julgarem pertinentes, informando que houve incidência de ICMS nas vendas realizadas pela empresa Expressa Distribuidora de Medicamentos Ltda. (CNPJ 06.234.797/0001-78) , relacionadas ao fornecimento de medicamentos à Secretaria Estadual de Saúde do Estado do Maranhão (contratos de 2008 a 2012) , nada obstante essas vendas pudessem ter sofrido desoneração do tributo, nos termos do Convênio Confaz 87/2002 e alterações posteriores."
b)	dar conhecimento à recorrente e aos demais interessados da decisão que vier a ser prolatada.
É o relatório.

Tathiane Vieira Viggiano Fernandes (OAB/DF 27.154).

Não atuou.

PEDIDO DE REEXAME. AUSÊNCIA DE DESONERAÇÃO DE ICMS EM CONTRATO PARA FORNECIMENTO DE MEDICAMENTO. QUESTIONAMENTO ACERCA DA APLICAÇÃO AO CASO CONCRETO DO CONVÊNIO CONFAZ 87/2002. DIVERGÊNCIA JURISPRUDENCIAL SOBRE O TEMA NA DATA DOS FORNECIMENTOS. AFASTAMENTO DA IRREGULARIDADE. MODIFICAÇÃO DO TEOR DAS CIÊNCIAS ENCAMINHADAS. PROVIMENTO.

REPRESENTAÇÃO (REPR)

Secretaria de Recursos (Serur).

Por atender aos requisitos de admissibilidade, conheço do pedido de reexame interposto pela sociedade comercial Expressa Distribuidora de Medicamentos Ltda., em face do Acórdão 13533/2020-TCU-Primeira Câmara, que considerou parcialmente procedente representação, com expedição de ciência à Secretaria de Estado da Saúde e à Secretaria da Fazenda do Maranhão sobre a falta de desoneração do ICMS em contratos pactuados com a empresa Expressa, no período de 2008 a 2012, em desacordo com a Cláusula 1ª do Convênio Confaz 87/2002.
A recorrente se insurge contra as ciências encaminhadas, alegando, em síntese, que a deliberação recorrida concluiu não terem sido encontrados indícios suficientes de irregularidades nos processos de dispensa questionados. Inobstante isso, as mencionadas ciências apontaram para a ocorrência de irregularidade ou desobediência ao convênio apontado.
A referida deliberação indicou que a desoneração do ICMS no caso concreto não teria afrontado o Convênio Confaz 87/2002, uma vez que ela somente foi tornada obrigatória a partir de 1/6/2013, e os fornecimentos questionados teriam se dado antes desse prazo. 
Após examinar as razões recursais, a Secretaria de Recursos - Serur propôs o provimento do apelo, por considerar que a orientação contida na deliberação recorrida não encontra suporte nas orientações gerais prevalentes à época, tanto normativas quanto jurisprudenciais.
Feito esse breve histórico, passo ao exame de mérito deste recurso.
Conforme evidenciou a unidade técnica, não somente a jurisprudência deste Tribunal, como também as deliberações judiciais e da Cmed, órgão interministerial responsável pela regulação do mercado de medicamentos no Brasil, reconheceram a existência de controvérsia acerca do caráter obrigatório ou facultativo da desoneração prevista no Convênio Confaz 87/2002 à época dos fornecimentos analisados, ocorridos nos exercícios de 2008 a 2011.
Assim, considerando que a matéria, à época dos fatos, não se encontrava plenamente sedimentada, este Tribunal, em várias deliberações, entendeu descabida a constituição de débito, optando por expedir recomendações e dar ciência no sentido de que fossem inseridas nos editais e contratos respectivos cláusulas específicas acerca da aplicação do referido convênio.
O próprio Acórdão 140/2012-TCU-Plenário, posterior às licitações questionadas nestes autos, foi que determinou ao Ministério da Saúde que orientasse gestores federais, estaduais e municipais acerca da aplicação da isenção de ICMS, com explicações e ampla repercussão, alertando os entes federados para que passassem a contemplar expressamente os respectivos procedimentos de isenção em seus editais e contratos para aquisição de medicamentos excepcionais.
Observo que nos editais questionados não havia registro da necessidade da desoneração do ICMS, seja na apresentação das propostas, seja no faturamento dos medicamentos.
Assim, procedente a irresignação da recorrente, tendo em vista que as ciências encaminhadas por intermédio do Acórdão 13533/2020-TCU-Primeira Câmara se referem à não desoneração do ICMS como desobediência ao Convênio Confaz 87/2002, distante, portanto, das conclusões do caso concreto constantes do processo em apreço.
A unidade técnica sugeriu modificações nas ciências questionadas, expurgando de seus textos as referências à irregularidade nelas mencionada.
Entretanto, uma vez não caracterizada a irregularidade, não vejo motivos para o encaminhamento das ciências nos termos explicitados nos itens 1.7 e 1.8 do acórdão recorrido, ainda que com as correções propostas pela unidade técnica. Mais apropriado, a meu ver, é o encaminhamento de recomendação à Secretaria de Saúde estadual para que inclua, nos editais de licitações e contratos, cláusula relativa à aplicação do Convênio ICMS CONFAZ 87/2002 ou de outras normas que impliquem desoneração tributária, de modo a assegurar a isonomia entre os participantes, a publicidade e a obtenção da proposta mais vantajosa para a Administração Pública, na mesma linha do Acórdão 8518/2017-TCU-Segunda Câmara, que tratou de questão similar.
Tal recomendação teria por objetivo obstaculizar a ocorrência de situação como a tratada nestes autos e que, já sedimentada a legislação e jurisprudência sobre o assunto, poderia ocasionar irregularidade na avença e dano aos cofres públicos.
	Diante do exposto, voto para que seja adotada a minuta de acórdão que ora trago ao exame deste colegiado.
TCU, Sala das Sessões, em 31 de maio de 2022.
Ministro VITAL DO RÊGO 
Relator